臺灣屏東地方法院刑事判決　　　　　　　 96年度訴字第798號
公　訴　人　臺灣屏東地方法院檢察署檢察官
被　　　告　寅○○○
指定辯護人　本院公設辯護人張宏惠
上列被告因偽造有價證券等案件，經檢察官提起公訴（95年度偵
緝字第363 號），本院判決如下：
    主  文
寅○○○連續意圖供行使之用，而偽造有價證券，處有期徒刑
年陸月。票號第五一一三六三號、第０五八八八一號、第０五八
八七九號、第0000000號、第0000000號、第00
00000號、第0000000號、第0000000號、第
0000000號、第0000000號、第0000000號
、第0000000號、第0000000號、第000000
0號（面額均為新臺幣貳萬元，發票人、票載發票日、發票地址
各如附表所示）之本票共拾肆張、偽造之「丑○○」、「阮文欽
」、「乙○○」、「辛○○」及「甲○○」印章各壹枚均沒收。
    事  實
一、寅○○○為供投資不動產資金週轉使用，基於意圖為自己不
    法所有及意圖供行使之用而偽造有價證券之概括犯意，於(一)
    民國82年9 月10日，召集庚○○等人為會員並自任會首，約
    定每會新臺幣（下同）2 萬元，採內標制，即各期除曾經得
    標之死會會員固定繳交全額2 萬元會款外，未曾得標之活會
    會員則繳交扣除該期得標者所出標息之金額，於每月10日開
    標，並以其位在屏東市○○○街19號住處為開標地點，於投
    標日受理電話投標以匯整由標息最高者標得，得標者須簽發
    本票供活會會員為擔保，寅○○○則事先於會單上虛列「阮
    文欽」名義之會員2 會，並於其他2 名以「王太太」名義加
    入之參加會員外，以同一名義更虛列1 會（即該互助會以「
    王太太」為名者共列有3 會）為人頭會員，成立含會首共42
    會之互助會（下稱互助會(一)）；(二)83年3 月15日，召集丙○○、戊○○、子○○、巳○○○、辰○○、午○○○、己○○、壬○○、癸○○、丁○○及卯○○等人為會員並自任會
    首，約定以上開互助會同一條件，並於每月15日開標，寅○○○於會單上除以「李寶蓮」、「丑○○」、「乙○○」名
    義各虛列1 會外，並於其他參加會員已有用「嘉嘉」為名加
    入5 會之情形下，更以同一名義虛列2 會（即該互助會以「
    嘉嘉」為名者列有7 會）為人頭會員，成立含會首共39會之
    互助會（下稱互助會(二)），旋先後按附表編號一至編號五所
    示時間、內容，並以其在不詳時間，利用在屏東縣境內營業
    之不詳姓名成年且不知情刻印業者偽造之「丑○○」、「阮
    文欽」、「乙○○」、「辛○○」及「甲○○」印章各1 枚
    ，偽造本票向庚○○等活會會員行使並實施詐術以詐取會款
    ，嗣陸續得手後即逃逸無蹤。
二、案經庚○○、丙○○、戊○○、子○○、巳○○○、辰○○
    、午○○○、己○○、壬○○、癸○○、丁○○及卯○○訴
    由臺灣屏東地方法院檢察署檢察官偵查起訴。
    理  由
一、證據審查部分
  (一)按被告以外之人（含證人、鑑定人、告訴人、被害人、共同
    被告等）於審判外之陳述雖不符刑事訴訟法第159 條之1 至
    之4 等4 條之規定，而經當事人於審判程序同意作為證據，
    法院審酌該言詞陳述或書面陳述作成時之情況，認為適當者
    ，亦得為證據，刑事訴訟法第159 條之5 第1 項定有明文。
    其立法意旨在於傳聞證據未經當事人之反對詰問予以核實，
    原則上先予排除，惟若當事人已放棄反對詰問權，於審判程
    序中表明同意該等傳聞證據可作為證據；基於尊重當事人對
    傳聞證據之處分權，並充實證據資料以利真實發見，強化言
    詞辯論功能，使訴訟程序得以順暢進行，上開傳聞證據亦均
    具有證據能力。
  (二)卷附告訴人庚○○、戊○○、子○○、巳○○○、丙○○、
    辰○○、午○○○、己○○、丁○○、壬○○、戴冬梅、癸○○提出之告訴狀，係被告以外之人於審判外所為書面陳述
    ，除據被告寅○○○於本院行準備程序時明示同意採為證據
    ，茲審酌該書面陳述作成時距案發時點甚近，陳述人所憑之
    印象深刻，其製作內容並經檢察官傳喚告訴人到庭訊問查證
    其具體情節，詐偽之可能性極低，認為以得為證據為適當，
    應認有證據能力。
  (三)又公訴人提出證人辛○○、王蘇靜娟、乙○○於偵查中經具
    結後對檢察官所為之陳述，係被告以外之人於偵查中向檢察
    官所為之陳述，依現有卷證既不能認為有何不可信之情況，
    依刑事訴訟法第159 條之1 第2 項規定，應認為有證據能力
    。
二、前揭犯罪事實，業據被告寅○○○於本院審理時自白不諱，
    並經告訴人庚○○、丙○○、戊○○、子○○、巳○○○、
    辰○○、午○○○、己○○、壬○○、癸○○、丁○○及卯
    ○○於偵查中以書狀、證人辛○○、王蘇靜娟、乙○○於偵
    查中經具結後證述綦詳，復有會單2 份、偽造之本票影本14
    幀在卷可參，被告寅○○○自白詐欺及偽造有價證券，堪認
    與事實相符。本件被告犯罪事證已臻明確，應依法論科。
三、按本票係可資流通市面之票據，為刑法第201 條規定之有價
    證券，最高法院著有31年上字第409 號判例可資參照。核被
    告寅○○○所為，係犯刑法第201 條第1 項之偽造有價證券
    罪及同法第339 條第1 項之詐欺取財罪。其所犯上開2 罪法
    定刑關於罰金之規定，依94年2 月2 日修正公布，並於被告
    行為後自95年7 月1 日起施行之刑法第33條第5 款規定：「
    罰金：新臺幣1,000 元以上，以百元計算之。」較諸修正前
    刑法第33條第5 款為「罰金：1 元以上。」之規定，並未較
    有利於被告，依刑法第2 條第1 項前段規定，就法定刑關於
    罰金部分之適用，應依行為時之法律即修正前刑法第33條第
    5 款之規定。又：
  (一)被告寅○○○以委託方式利用不知情之成年刻印業者偽造「
    丑○○」、「阮文欽」、「乙○○」、「辛○○」及「甲○○」印章，為間接正犯。其偽造印章及偽造印文行為為偽造
    有價證券之一部。偽造有價證券本票進而持以行使，其行使
    之低度行為為偽造之高度行為所吸收，不另論罪。其每次按
    該期活會會員人數偽造多張本票，係本於單一目的，於時間
    、空間密接之情形下所為一行為之接續數舉動，因而成立數
    偽造有價證券罪之構成要件，對於國家金融秩序安定之法益
    構成數次侵害，應依想像競合之例，從一重處斷。又其以一
    冒標而實施詐術之行為，同時向多名活會會員詐取財物，係
    以一行為同時觸犯數個構成要件相同之罪名，侵害數法益，
    應依想像競合犯之規定，從其一重處斷。
  (二)被告寅○○○先後多次偽造有價證券及詐欺取財犯行，時間
    緊接，手法相同，並觸犯構成要件相同之罪，顯係基於概括
    犯意反覆為之，有連續犯之關係，雖94年2 月2 日修正公布
    之刑法於被告前開犯行後，已自95年7 月1 日施行，修正後
    刑法刪除第56條關於連續犯之規定，雖非犯罪構成要件變更
    ，但影響行為人刑罰法律效果，自屬法律變更，比較被告行
    為時即修正前刑法之規定，其多次犯行應論以1 罪而加重其
    刑至2 分之1 ；若適用修正後刪除連續犯規定之結果，所犯
    多次犯行應分別論以數罪，是修正後規定並未較有利於被告
    ，依刑法第2 條第1 項規定，各應適用行為時之法律即修正
    前刑法第56條連續犯之規定，論以一罪並加重其刑。
  (三)公訴意旨雖以被告寅○○○除上開各次冒標行為向各該活會
    會員詐取會款外，就其起會時向各會員收取首期會款，及各
    次冒標時，向死會會員收取會款部分，亦均成立詐欺取財，
    惟本件被告之行為既發生於88年民法債篇修正制定合會章節
    條文生效施行前，依當時法律時空背景，按民間互助會，除
    有特別約定外，僅係會首與會員間訂立之契約，會員與會員
    間並無法律關係存在。而已得標會員，依據其與會首間之契
    約，無論何人得標，均有按期繳交會款之義務，故會首冒名
    盜標，其詐欺之對象，應僅限於未得標之會員，對已得標會
    員，無詐欺可言（最高法院86年度臺上字第4835號判決參照
    ），申言之，本件依各會員與會首即被告寅○○○間之契約
    關係，其就起會時交付首期會款，及因曾經得標而成為死會
    會員後按剩餘會期各繳納全額會款予會首之舉，原屬依約應
    對契約相對人即會首履行之義務，尚非因陷於錯誤所為，自
    無成立詐欺之可言，然公訴意旨既以此部分與上開經論罪部
    分有連續犯之裁判上一罪關係，爰不另為無罪之諭知，附此
    敘明。
  (四)被告寅○○○所犯連續偽造有價證券罪之目的在連續詐欺取
    財，是其所犯上開二罪間，有方法目的之牽連關係，雖94年
    2 月2 日修正公布之刑法於被告為前開行為後，已自95年7
    月1 日施行，修正後刑法並已刪除第55條關於牽連犯部分之
    規定，比較被告行為時即修正前刑法之規定，所犯應從一重
    之罪處斷；若適用修正後刪除牽連犯規定之結果，所犯上開
    各罪應論以數罪，是修正後規定並未較有利於被告，依刑法
    第2 條第1 項規定，應適用行為時之法律即修正前刑法第55
    條牽連犯之規定，從一重之連續偽造有價證券罪處斷。
四、爰審酌被告寅○○○之年齡、品行、智識程度、犯罪動機、
    犯罪手段、所得財物之價值、對於法益所生侵害之程度，其
    為29年11月2 日出生、受有國小畢業教育程度、前開犯罪時
    係以經營洗衣店為業之人，除據其陳明在卷，並有警詢年籍
    等資料附卷可參，本件犯罪時已逾半百，前無因犯罪經法院
    判刑確定之紀錄，有臺灣高等法院被告前案紀錄表及臺灣屏
    東地方法院檢察署刑案資料查註紀錄表各1 份在卷可按，素
    行尚可，並考量其因投資不動產而藉互助會向他人詐欺之動
    機、手段，詐騙對象為平日往來因信賴其人品而入會之至親
    友人，對於社會善良風氣、人際互信之影響，及其詐騙所得
    金額共計為2,249,400 元（即附表編號一至編號五所示金額
    總合），偽造本票之數量，又其因犯罪逃亡10餘年而經通緝
    到案後，不僅仍遲未出面與告訴人等處理，經本院勸諭並於
    審理時傳喚告訴人到庭以提供其和解以填補行為所生損害之
    機會，猶拒不嚐試與渠等協調以求取諒解之犯後態度等一切
    情狀，量處如主文所示之刑，以資儆懲。
五、未扣案之偽造「丑○○」、「阮文欽」、「乙○○」、「辛○○」及「甲○○」印章各1 枚，應依刑法第219 條宣告沒
    收。又前揭時地被告寅○○○係按其各次冒標時活會人數偽
    造本票，業據其在本院審理時自承在卷，推算其偽造之本票
    共計為137 張，其中告訴人持有如附表所示票號14張，應依
    刑法第205 條規定為沒收之諭知。其餘123 張因製作並交付
    之時間已久，其流通後最終持有人為何已然不詳，而不僅其
    持以行使交付之人即被告於本件案發後已經逃逸多年，客觀
    上追討無著之情狀已存在多時，形式上復已逾票據時效甚久
    ，並參酌其製作材質、使用方式及經濟價值，依一般常情顯
    已欠缺妥為保存之主、客觀條件，就現有卷證復不能證明其
    仍然存在，爰不另為沒收之諭知，併此敘明。
據上論斷，應依刑事訴訟法第299 條第1 項前段，刑法第2 條第
1 項、第201 條第1 項、第339 條第1 項、第205 條、第219 條
、94年2 月2 日修正公布前刑法笫56條、第55條，罰金罰鍰提高
標準條例第1 條前段，判決如主文。
本案經檢察官許英輝到庭執行職務
中　　華　　民　　國　　96　　年　　12　　月　　18　　日
                  刑事第二庭  審判長法　官　黃國永
                                    法　官　陳海寧
                                    法　官　陳松檀
右正本證明與原本無異。
如不服本判決應於收受本判決後送達後10日內向本院提出上訴書
狀，其未敘述上訴理由者，並得於提起上訴後10日內向本院補提
理由書狀（均須按他造當事人之人數附繕本）「切勿逕送上級法
院」
　　                                書記官  林祥玉
中　　華　　民　　國　　96　　年　　12　　月　　18　　日
附錄本判決論罪之法條：
中華民國刑法第201條
意圖供行使之用，而偽造、變造公債票、公司股票或其他有價證
券者，處3 年以上10年以下有期徒刑，得併科3 千元以下罰金。
行使偽造、變造之公債票、公司股票或其他有價證券，或意圖供
行使之用，而收集或交付於人者，處1 年以上7 年以下有期徒刑
，得併科3 千元以下罰金。
中華民國刑法第339條
意圖為自己或第三人不法之所有，以詐術使人將本人或第三人之
物交付者，處5 年以下有期徒刑、拘役或科或併科1 千元以下罰
金。
以前項方法得財產上不法之利益或使第三人得之者，亦同。
前二項之未遂犯罰之。
【附表】
┌─┬──────┬─────────────────────────┬──────┬─────┬──────┐
│  │ 時間／會期 │            行                    為              │票載發票時地│ 本票張數 │  得    款  │
├─┼──────┼─────────────────────────┼──────┼─────┼──────┤
│  │83年4 月15日│藉謊稱其使用之人頭會員「丑○○」以5,000 元得標，並│83年4 月15日│33張（除其│495,000 元（│
│  ├──────┤偽造該員名義為發票人之本票復持以交付行使之方式為詐├──────┤中511363號│即33會活會會│
│一│  互助會(二)  │術，致丙○○、戊○○、子○○、巳○○○、辰○○、蘇│屏東縣東港鎮│外，其餘票│員交付之會款│
│  │   第2 會   │薛鶴美、己○○、壬○○、癸○○、丁○○、卯○○等活│中正路一段10│號不詳）  │）          │
│  │            │會會員陷於錯誤而交付相當於該期會款之金額          │0 巷80弄6 號│          │            │
├─┼──────┼─────────────────────────┼──────┼─────┼──────┤
│  │83年7 月15日│冒阮文欽之名以為其人頭會員「嘉嘉」，並謊稱2,300 元│83年7 月15日│31張（除05│548,700 元（│
│  ├──────┤得標，及偽造阮文欽名義為發票人之本票復持以交付行使├──────┤8881、0588│即31會活會會│
│二│  互助會(二)  │之方式為詐術，致丙○○、戊○○、子○○、巳○○○、│屏東縣東港鎮│79號外，其│員交付之會款│
│  │   第5 會   │辰○○、午○○○、己○○、壬○○、癸○○、丁○○、│杏漁里60號  │餘票號不詳│）          │
│  │            │卯○○等活會會員陷於錯誤而交付相當於該期會款之金額│            │）        │            │
├─┼──────┼─────────────────────────┼──────┼─────┼──────┤
│  │84年1 月15日│藉謊稱其使用之人頭會員「乙○○」以2,700 元得標，並│84年1 月15日│26張（除01│449,800 元（│
│  ├──────┤偽造該員名義為發票人之本票復持以交付行使之方式為詐├──────┤24352 、01│即26會活會會│
│三│  互助會(二)  │術，致丙○○、戊○○、子○○、巳○○○、辰○○、蘇│屏東市太原一│24356 號外│員交付之會款│
│  │   第11會   │薛鶴美、己○○、壬○○、癸○○、丁○○、卯○○等活│號9 號      │，其餘票號│）          │
│  │            │會會員陷於錯誤而交付相當於該期會款之金額          │            │不詳）    │            │
├─┼──────┼─────────────────────────┼──────┼─────┼──────┤
│  │84年2 月10日│冒辛○○之名以為其人頭會員「王太太」，並謊稱以5,30│84年2 月10日│22張（除01│323,400 元（│
│  ├──────┤0 元得標，及偽造辛○○名義為發票人之本票復持以交付├──────┤09866 至01│即22會活會會│
│四│  互助會(一)  │行使之方式為詐術，致庚○○等活會會員陷於錯誤而交付│屏東市○○路│09873 號外│員交付之會款│
│  │   第18會   │相當於該期會款之金額                              │76號之11    │，其餘14張│）          │
│  │            │                                                  │            │票號不詳）│            │
├─┼──────┼─────────────────────────┼──────┼─────┼──────┤
│  │84年3 月15日│冒甲○○之名以為其人頭會員「嘉嘉」，並謊稱2,700 元│84年3 月15日│25張（除其│432,500 元（│
│  ├──────┤得標，及偽造甲○○名義為發票人之本票復持以交付行使├──────┤中0000000 │即25會活會會│
│五│  互助會(二)  │之方式為詐術，致丙○○、戊○○、子○○、巳○○○、│屏東縣東港鎮│號外，其餘│員交付之會款│
│  │   第13會   │辰○○、午○○○、己○○、壬○○、癸○○、丁○○、│杏漁里60號  │票號不詳）│）          │
│  │            │卯○○等活會會員陷於錯誤而交付相當於該期會款之金額│            │          │            │
└─┴──────┴─────────────────────────┴──────┴─────┴──────┘
